臺灣苗栗地方法院交通事件裁定　　　　　　　　　　　九十一年度交聲字第三０號
　　受處分人即　　鴻鋒通運有限公司
　　異　議　人　　　　　　　設.
　　法定代理人　　乙○○
　　代　理人　　　丙○○
　　原處分機關　　交通部公路總局新竹區監理所苗栗監理站
右列受處分人因違反道路交通管理處罰條例案件，對於交通部公路總局新竹區監理所
苗栗監理站九十一年二月二十一日所為之處分（竹監苗字第車裁五四─Ｅ00000
000號違反道路交通管理事件裁決書），聲明異議，本院裁定如左：
    主  文
異議駁回。
    理  由
一、本件異議意旨略以：異議人所有車牌號碼為００二─ＧＦ號營業大貨車，聯結三
    Ｑ─九七號拖車，於民國（下同）九十一年一月十八日十時三十分許，行經新竹
    市台十五線新竹段，為執勤警員以：「裝載碎石經過磅總重四十三公噸，核重三
    十五公噸，超重八公噸」為由，予以舉發，原處分機關竟以「汽車裝載貨物超過
    核定之重量者」為由，逕依違反道路交通管理處罰條例第二十九條之二第三項規
    定，處罰鍰新台幣一萬八千元，並記汽車違規紀錄乙次，此處分實難甘服，爰提
起異議。至異議理由：（一）本件爭議係「超載」，取締超載標準計有地磅法及
    丈量法二種，砂石車則依丈量法為之，依交通部九十年五月二十八日交路九十字
    第００五六八三號函說明一：「登檢合格砂石標示車，於九十一年五月三十一日
    前，以核定之容積裝載及取締，自九十一年六月一日起，均應依行車執照核定之
    重量裝載及取締」，有交通部九十年五月二十八日交路九十字第００五六八三號
    函可稽。丈量法既經授權以命令規定為唯一取締標準，依位階而言，丈量法即為
    特別規定，則砂石車載重取締僅適用於丈量法，餘則無適用餘地。系爭車輛為砂
    石標示車，有汽車行車執照可稽，本件既為砂石標示車，且在上開規定期間內行
    為，自應依丈量法據為取締標準。（二）丈量法計算方式，係依監理機關核發之
    標示牌所登載規格，為載貨容積量，易言之，裝載貨品平均高度若未逾車框高度
    ，即無違規，依上所陳，異議人裝載貨物高度並未逾越車框高度，既無超高，則
    無違規，異議人既依苗栗監理站核發之砂石標示車所登載規格範圍內裝載貨物，
    顯然為監理機關所許，從而異議人並無違規可言。（三）監理機關既以丈量法作
    為砂石車取締標準，舉發之員警捨此而就他法，顯有執法瑕疵，已非適法，準此
    ，舉發即無法律效果，復依明確性原則揭櫫，對於人民之處罰規定，不得以類推
    適用之方式，或以習慣法作為處罰根據，本件既明確規定丈量法為砂石車唯一取
    締標準，且並未另行規定地磅法作為輔助，則處罰機關即不得根據規定以外之取
    締標準處罰行為人，否則將與明確性原則有違，異議人並未有違規定，已如前述
    ，本件應係舉發人個人意見，執意舉發已有欠允當，更不得作為取締依據，原處
    分機關不查，逕裁決處分即有不當，為此聲明異議，撤銷原處分並予以免罰云云
    。
二、按「汽車裝載貨物超過核定之總重量、總聯結重量者，處汽車所有人罰鍰，並記
    汽車違規紀錄一次，其應歸責於汽車駕駛人時，除依第三項處汽車駕駛人罰鍰及
    依第六十三條第一項第二款記點外，汽車所有人仍應記該汽車違規紀錄一次。」
    、「汽車裝載貨物超過所行駛橋樑規定之載重限制者，處汽車駕駛人罰鍰，其應
    歸責於汽車所有人時，除依第三項處汽車所有人罰鍰及記該汽車違規紀錄一次外
    ，汽車駕駛人仍應依第六十三條第一項第二款規定記違規點數二點。」、「有前
    二項規定之情形者，應責令改正或當場禁止通行，並處新臺幣一萬元罰鍰，超載
    十公噸以下者，以總超載部分，每一公噸加罰新臺幣一千元；超載逾十公噸至二
    十公噸以下者，以總超載部分，每一公噸加罰新臺幣二千元；超載逾二十公噸至
    三十公噸以下者，以總超載部分，每一公噸加罰新臺幣三千元；超載逾三十公噸
    者，以總超載部分，每一公噸加罰新臺幣五千元。未滿一公噸以一公噸計算。」
    、「汽車駕駛人有第一項、第二項情形，因而致人受傷者，吊扣其駕駛執照一年
    ；致人重傷或死亡者，吊銷其駕駛執照；如有檢驗、鑑定或查證必要時，並得暫
    時扣留其車輛，其期間不得超過三個月。」道路交通管理處罰條例第二十九條之
    二定有明文。
三、經查：（一）本件異議人鴻鋒通運有限公司之司機吳彥有，於九十一年一月十八
    日上午十時三十分許，駕駛一部裝載碎石屬異議人所有，車牌號碼００二─ＧＦ
    號營業用曳引車，行經省道台十五線新竹段時，有超載之嫌被執勤警員甲○○攔
    下，因異議人所載碎石高度目測已超出車斗框架高度，經徵得司機同意至附近設
    有地磅之五金場過磅，秤得總重四十三˙０三０公噸，超過該車核重三十五公噸
    ，共超重八點０三公噸，因而當場製作舉發違反道路交通管理事件通知單之事實
    ，有新竹市警察局竹市警交字第Ｅ00000000號舉發違反道路交通管理事
    件通知單、地磅單等影本各乙紙在卷足稽，並經執勤員警甲○○於九十一年四月
    四日到院證述屬實，且為異議人鴻鋒通運有限公司之代理人丙○○所自認在卷，
    顯然該部砂石車確有超載碎石之事實，不容否認。（二）雖異議人鴻鋒通運公司
    一再主張：應以丈量法作為取締之唯一標準，其所有之曳引車係有砂石標示之車
    輛，自應依丈量法據為取締標準，不能過磅云云乙節，然「按裝載砂石、土方之
    傾卸式車輛貨廂容積檢驗及取締應行注意事項，砂石車有無超載，以其裝載容積
    為取締認定標準，不再過磅；惟駕駛人有異議，則得予以過磅後依實際超載噸數
    依法舉發。」（交通部八十四年十月十九日交路八十四字第０四三五二一號函參
    照），從交通部上開函示內容觀之，除以丈量法為取締標準外，並未排除以過磅
    法作為取締標準。（三）又依交通部八十五年五月九日交路八十五字第００四七
    六八號函頒「裝載砂石、土方之傾卸式車輛登領砂石車標示牌及超載取締作業規
    定」，就警察機關取締砂石車注意事項部分亦明確規定：「配合砂石標示車制度
    實施，自八十五年八月一日起，對載運砂石、土方車輛超載取締執行重點如左：
    一、對已登檢為砂石標示車者，就其外觀查看合乎裝載規定者，儘量不予攔檢。
    （一）˙˙˙。（二）超載認定：(1)符合標示規定之砂石車，以丈量方式換算。
    (2)經丈量結果與標示牌所載規格不符者，以固定或活動地磅實際過磅。二、對未
    依規定懸掛標示之砂石車，在砂石開採源頭、碎解場、建築工地及砂石車經常出
    入行駛之路段進行攔查。˙˙˙（二）超載認定(1)目測即可認定有超載情事者。
    (2)以固定或活動地磅實際過磅為原則，無地磅處得以丈量方式換算。（三）舉證
    方式：(1)無地磅之處所，則會同司機丈量，換算其重量，必要時對超載砂石車拍
    照存證。(2)車斗形狀非長方體、難以丈量者，或丈量後仍有質疑者，得以過磅方
    式舉證。（四）告發程序：(1)過磅或丈量換算認定超載無訛後，當場據實舉發，
    依規定執行強制分裝˙˙˙。」，有交通部印製之「砂石車登領標示牌及超載取
    締作業說明卡」影本乙紙在卷足參。本件執行取締員警甲○○既依交通部上開函
    頒標準依法告發，其執行取締程序並無不當之處，而異議人鴻鋒通運有限公司所
    屬之砂石車，總載重量既規定為三十五公噸，被取締當時裝載之碎石經過磅總重
    則為四十三公噸，已超重八公噸，顯然已違反道路交通管理處罰條例有關規定無
    訛，則原處分機關依道路交通管理處罰條例第二十九條之二第一項、第三項規定
    ，處異議人鴻鋒通運有限公司「罰鍰新台幣一萬八千元整，並記汽車違規紀錄一
    次。」，於法有據。從而，本件異議人鴻鋒通運有限公司聲明異議，並無理由，
    應予駁回。
四、據上論斷，應依道路交通案件處理辦法第十九條，裁定如主文。
中      華      民      國      九十一    年      五    月    三十一    日
                               臺灣苗栗地方法院交通法庭
                                     法  官  柳  章  峰
右正本證明與原本無異。
如不服本裁定，應於裁定送達後五日內向本院提出抗告狀。
                                     書記官  歐  明  秀
中      華      民      國      九十一    年      五    月    三十一    日
